臺灣板橋地方法院民事判決　　　　　　　99年度訴字第2514號
原　　　告　鄭美妙
訴訟代理人　鄭文婷律師
複　代理人　許麗紅律師
被　　　告　賴慶忠
上列當事人間請求遷讓房屋等事件，本院於民國100年1月6日言
詞辯論終結，判決如下：
    主  文
被告應自門牌號碼新北市○○區○○路六五五之一號建物遷出，
並將上開建物騰空返還予原告。
被告應給付原告新臺幣伍拾陸萬零柒佰捌拾肆元，及自民國九十
九年九月二十二日起至清償日止，按週年利率百分之五計算之利
息。並自民國九十九年六月十五日起至返還上開建物之日止，按
月給付原告壹萬壹仟陸佰捌拾參元。
原告其餘之訴駁回。
訴訟費用由被告負擔。
本判決第一項於原告以新臺幣肆拾陸萬柒仟元為被告供擔保後得
假執行。
本判決第二項於原告以新臺幣壹拾捌萬柒仟元為被告供擔保後得
假執行。
原告其餘假執行之聲請駁回。
    事  實
一、原告主張：
  (一)兩造原係夫妻，前於民國95年6月14日離婚後，原告所有門
    牌號碼新北市○○區○○路655之1號房屋（下稱系爭建物）
    ，遭被告自95年6月15日起無權佔用迄今，屢經原告催促被
    告返還，被告均置之不理，爰依民法第767條之所有物返還
    請求權規定提起本訴，請求被告返還。
  (二)次按不當得利之受領人，除返還其所受之利益外，如本於該
    利益更有取得，並應返還。但依其利益之性質或其他情形不
    能返還者，應償還其價額，民法第181條定有明文。而所謂
    「依其利益之性質不能返還者」，係指原物之用益，如利用
    耕牛犁田，為受領人服勞務，均屬之；而「依其他情形不能
    返還者」，如原物業已毀損或滅失固屬之，如因法律之禁止
    規定而不能返還者，亦應包括在內，以資公允，有最高法院
    85年台上字第2970號判例意旨足資參照，故無權占有他人之
    房屋，應給付相當租金之不當得利，係因其受有原物用益之
    利益，而該利益依其性質無法返還，應以與利益價額相當之
    租金金額返還之。被告自95年6月15日起迄今無權占有原告
    所有之房屋，即受有相當於租金之不當得利，經查新北市中
    和區整層住家租金為每坪556元，系爭建物坪數約為28.11坪
    （92.93×0.3025＝28.11），每月租金應為新台幣（下同）
    15,630元，故以每月15,000元之租金計算，被告自95年6月
    15日起至99年6月14日止使用系爭建物，即受有相當租金720
    ,000元之不當得利，原告應得請求被告返還之，原告並應自
    99年6月15日起至遷讓系爭建物止，按月給付原告相當租金
    之不當得利15,000元。
  (三)訴之聲明：
    1.被告應自門牌號碼新北市○○區○○路655之1號建物遷出
      ，並將上開建物騰空返還予原告。
    2.被告應給付原告720,000元，及自起訴狀繕本送達翌日起
      至清償日止，按週年利率5%計算之利息。並自99年6月15
      日起至返還上開建物之日止，按月給付原告15,000元。
    3.原告願供擔保請准宣告假執行。
二、被告則以：
  (一)系爭建物係由被告購買，但登記在前妻即原告名下，此為被
    告心甘情願，原告於兩造離婚後沒有要使用系爭建物，被告
    因而繼續使用系爭建物。且自99年6月後被告亦未再使用系
    爭建物，被告就原告請求遷讓房屋並無意見，現在屋內也沒
    有什麼東西。
  (二)原告請求被告給付金錢部分並不合理，系爭建物已經老舊，
    租金之行情最多為12,000元左右。況原告並未出租系爭建物
    予被告，自不能請求給付租金，若真有出租，原告應於兩造
    離婚時即對被告起訴請求給付租金，為何現在才提出，當初
    原告讓被告使用系爭房屋，遲至現在始起訴，並不合理。
  (三)答辯聲明：原告之訴駁回。
三、本院得心證之理由：
  (一)按所有人對於無權占有或侵奪其所有物者，得請求返還之。
    對於妨害其所有權者，得請求除去之。有妨害其所有權之虞
    者，得請求防止之，民法第767條第1項定有明文。本件原告
    主張被告無權占有系爭建物之事實，業據其提出與所述情節
    相符之系爭建物暨土地登記謄本、台北南海郵局存證信函影
    本為證，被告亦於本院100年1月6日言詞辯論時當庭表示對
    於原告請求返還系爭建物部分亦不爭執。從而，原告主張依
    民法第767條第1項規定之法律關係請求被告返還系爭建物，
    於法有據，應予准許。
  (二)次按無法律上之原因而受利益，致他人受損害者，應返還其
    利益。雖有法律上之原因，而其後已不存在者，亦同。民法
    第179條定有明文。又按不當得利之法則請求返還不當得利
    ，以無法律上之原因而受利益，致他人受有損害為其要件，
    故其得請求返還之範圍，應以對方所受之利益為度，非以請
    求人所受損害若干為準，無權占有他人土地，可能獲得相當
    於租金之利益為社會通常之觀念，是被上訴人抗辯其占有系
    爭土地所得之利益，僅相當於法定最高限額租金之數額，尚
    屬可採；最高法院著有61年台上字第1695號判例要旨可資參
    照。本件被告自與原告95年6月14日離婚後，無任何占有權
    源卻仍繼續佔有系爭建物居住使用，原告本於事實上處分權
    取得之占有使用權能，即遭被告侵害而受有無法使用收益之
    損害，被告並因而受有占有使用之利益，依前開判例意旨及
    民法第179條之規定，原告自得就被告占有範圍，請求返還
    相當於租金之利益，被告抗辯與原告間並無簽訂租賃契約，
    自不得請求云云，洵屬無據。
  (三)又「城市地方房屋之租金，以不超過土地及其建築物申報總
    價年息百分之十為限。」，土地法第79條第1項定有明文。
    本院審酌上開法文意旨，並參酌卷附之永大不動產估價師事
    務所鑑價報告所載，系爭房屋為鋼筋混凝土造5層樓之2層，
    臨40米寬之中正路，鄰近市場、學校、銀行、郵局、公園、
    醫院等公共設施、主要公車站牌位於中正路及連城路上，有
    多條路線公車行經於此，可通往市區各地，交通便利性佳等
    情，認依系爭房屋坐落位置、附近繁榮程度、生活便利性及
    系爭房屋現主要用途為住家用，非為商業活動等一切情狀，
    系爭建物應按現值年息百分之10計算相當於租金之不當得利
    為適當。則依上開鑑定報告，系爭建物之鑑定價值為1,401,
    951元，被告自與原告離婚之翌日即95年6月15日起，無法律
    上之正當權源而持續占有使用系爭房屋，以系爭建物鑑定價
    值年息10%計算，被告每月即受有相當於租金之利益11,683
    元（計算式：系爭建物價值1,401,951元×10%÷12個月＝11
    ,683元，元以下四捨五入），致使原告迄至99年6月14日止
    ，受有相當租金之損害560,784元（計算式：11,683元×48
    個月＝560,784元），並自被告遷出交還系爭房地前，原告
    每月仍受有相當租金之損害。從而，原告依不當得利之法律
    關係請求被告應給付原告560,784元，及自起訴狀繕本送達
    翌日即99年9月22日起至清償日止，按週年利率5%計算之利
    息，並應自99年6月15日起至遷讓返還系爭建物之日止，按
    月給付原告不當得利之價額11,683元，為有理由，應予准許
    。逾此部分，則非有理由，應予駁回。
四、綜上所述，原告依民法第767條規定及不當得利之法律關係
    ，請求被告應將系爭建物騰空遷讓返還予原告，並應給付原
    告560,784元，及自起訴狀繕本送達翌日即99年9月22日起至
    清償日止，按週年利率5%計算之利息。並自99年6月15日起
    至返還上開房屋之日止，按月給付原告11,683元，為有理由
    ，應予准許，逾此範圍之請求，為無理由，應予駁回。
五、原告陳明願供擔保，聲請宣告假執行，經核其勝訴部份，與
    法律規定相符，爰酌定相當之擔保金額，予以准許；至原告
    敗訴部分，其假執行聲請即失所附麗，應併予駁回。
六、訴訟費用負擔之依據：民事訴訟法第79條。
中    華    民    國    100    年    1    月    20    日
                  民事第三庭    法  官  張紫能
以上正本係照原本作成
如對本判決上訴，須於判決送達後20日內向本院提出上訴狀
中    華    民    國    100    年    1    月    20    日
                                書記官  蔡佳容